【裁判字號】    99,訴,341
【裁判日期】    990806
【裁判案由】    分割共有物
【裁判全文】
臺灣彰化地方法院民事判決  99年度訴字第341號
原      告  丁○○○
訴訟代理人  黃勝雄律師
被      告  丙○○
訴訟代理人  甲○○
            乙○○
上列當事人間請求分割共有物事件，本院於民國99年7月23日言
詞辯論終結，茲判決如下：
    主      文
兩造共有坐落彰化縣員林鎮○○段761地號、地目田、面積二二
三五點四七平方公尺土地分割如附圖方案所示，即編號〈A〉部
分面積一一一七點七三平方公尺分歸原告取得，編號〈B〉部分
面積一一一七點七四平方公尺分歸被告取得。
訴訟費用由兩造各負擔二分之一。
    事實及理由
一、原告主張：
  (一)坐落彰化縣員林鎮○○段761地號、地目田、面積2,235.47
    平方公尺土地（下稱系爭土地）為兩造共有，應有部分各2
    分之1。
  (二)系爭土地並無依物之使用目的不能分割之情形，各共有人間
    亦無不分割之約定，茲因兩造無法協議分割，故提起本件訴
    訟。
  (三)系爭土地全部由被告耕作使用，惟目前休耕中。
  (四)系爭土地之聯外道路位於東側，即山腳路二段589巷，寬度
    約4公尺。
  (五)系爭土地之灌溉水源來自水利會溝渠，坐落系爭土地東邊，
    為南北向。
  (六)依原告所提如附圖方案分割，分成南北2塊，兩造分得土地
    均面臨東側道路，價值相同，並無找補之問題。
  (七)爰依法訴請判決分割如附圖方案所示，並同意無須找補等語
    。
二、被告辯稱：
  (一)反對分割。
  (二)系爭土地與西鄰同段760地號土地，原為被告與訴外人張忠
    學共有。被告與張忠學訂有分管契約，即張忠學分管760地
    號土地，被告則分管系爭土地。如要分割者，2筆土地理應
    併同處理，不應先就系爭土地辦理分割。
  (三)原告嗣後向張忠學購買系爭土地應有部分2分之1，被告不知
    其購買詳情。原告及其前手張忠學均未耕作系爭土地，希望
    張忠學出面說清楚。
  (四)爰請求駁回原告之訴等語。
三、原告主張系爭土地為兩造共有，其地目、面積、共有人、應
    有部分各詳如前述，亦無因物之使用目的不能分割或訂有不
    分割期限等情形，兩造復未能協議分割各情，業據原告提出
    相符之土地登記謄本、地籍圖謄本等件為證，且為被告所不
    爭執，自堪信原告此部分之主張為真實。
四、按「各共有人，除法令另有規定外，得隨時請求分割共有物
    。」、「分割之方法不能協議決定，‧‧‧法院得因任何共
    有人之請求，命為下列之分配：一以原物分配於各共有人‧
    ‧‧」、「每宗耕地分割後每人所有面積未達0.25公頃者，
    不得分割。但有下列情形之一者，不在此限：‧‧‧本條例
    中華民國89年1月4日修正施行前之共有耕地，得分割為單獨
    所有。」，民法第823條第1項前段、第824條第2項第1款前
    段、農業發展條例第16條第1項第4款分別定有明文。經查：
    系爭土地為特定農業區農牧用地，屬於農業發展條例規定之
    耕地，且於89年1月4日前即為兩造共有，此情有土地登記謄
    本附卷可參。次查：系爭土地並無因物之使用目的不能分割
    或訂有不分割期限等情形，兩造復未能達成分割協議，已如
    前述。準此，原告本於共有人分割請求權，請求判決分割，
    核與前開規定洵無不合，應予准許。至於被告以前揭理由置
    辯，藉以反對分割，於法無據，即難採取。
五、查系爭土地略呈長方形，西鄰同段760地號土地為被告與訴
    外人張忠學共2人共有，北鄰同段759地號土地為被告與訴外
    人江丙丁共11人共有，南鄰同段762地號土地為國有水利地
    ；其聯外道路位於東側，南北向之山腳路二段589巷，寬度
    約4公尺；其灌溉水源來自水利會溝渠，坐落系爭土地東邊
    ，為南北向溝渠；系爭土地全部由被告耕作，目前休耕中等
    情，業經本院於會同彰化縣員林地政事務所派員履測現場屬
    實，分別製作勘驗筆錄、土地複丈成果圖在卷可稽，復有原
    告所提現場彩色照片附卷存參。經審酌原告所提附圖方案，
    將系爭土地分成南北2區塊，兩造分得土地均面臨東邊之南
    北向山腳路二段589巷，亦面臨東邊之南北向水利會灌溉溝
    渠，出入及灌溉均稱便利；且兩造分得土地臨路面寬約略相
    當，尤以被告分得區塊之外型較為方正，原告已同意無須找
    補，在兩造均無意囑託鑑定以明詳細精確之找補金額之情況
    下，原告所提附圖方案，尚稱公平適當，洵值採認。爰依兩
    造之應有部分，判決分割如主文第一項所示。
六、本件分割共有物事件，如由敗訴之被告負擔訴訟費用顯失公
    平，爰命勝訴之原告亦應負擔部分訴訟費用。
七、本件判決之基礎已臻明確，兩造其餘攻擊及防禦方法，經審
    酌後於判決結果不生影響，爰不再贅詞論列。
八、訴訟費用負擔之依據：民事訴訟法第78條、第80條之1。
中    華    民    國    99    年    8    月     6    日
                        民事第一庭  法  官  陳正禧
以上正本係照原本作成。
如對本判決不服，得於判決送達後20日內向本院提出上訴狀。（
須附繕本）如委任律師提起上訴者，應一併繳納上訴審裁判費。
中    華    民    國    99    年    8    月     6    日
                                    書記官  莊素美

司法院資訊處製作；財團法人民間司法改革基金會備份。
